【裁判字號】    88,訴,357
【裁判日期】    900330
【裁判案由】    侵權行為損害賠償
【裁判全文】
臺灣苗栗地方法院民事判決  八十八年度訴字第三五七號
    原      告  財團法人汽車交通事故特別補償基金
                              .
    法定代理人  陳  沖      住.
    送達代收人  甲○○      住台北市○○路○段二九六號二樓
    訴訟代理人  乙○○      住台北市○○路○段二九六號二樓
                丁○○      住台北市○○路○段二九六號二樓
    被      告  丙○○      住.
                戊○○      住.
右當事人間請求侵權行為損害賠償事件，本院判決如左：
    主      文
被告丙○○應給付原告新台幣壹佰貳拾萬元，及自八十八年六月十五日起至清償日止
按年息百分之五計算之利息。
原告其餘之訴駁回。
訴訟費用由被告丙○○負擔二分之一，餘由原告負擔。
    事      實
甲、原告方面：
一、聲明：
（一）被告應連帶給付原告新臺幣（下同）一百二十萬元，及自支付命令送達後翌日
      起至清償日止，按年息百分之五計算之遲延利息。
（二）訴訟費用由被告負擔。
二、陳述：
（一）被告丙○○於民國（下同）八十七年十月五日（原告誤載為同月二十五日）二
      十三時五十分許，駕駛其夫即被告戊○○所有之車號ＬＮ─二八二七自用小客
      車，行經苗栗市○○路建功國小前發生車禍，撞擊死者林秀珠，並拖行至中正
      路與為公路口，造成林秀珠死亡。
（二）被告戊○○並未依強制汽車責任保險法第四條規定投保強制汽車責任險，死者
      林秀珠之繼承人乃依同法第三十八條第一項第二款之規定向原告請求補償，原
      告已補償其新台幣一百二十萬元，爰依同法第三十九條第二項之規定向汽車所
      有人戊○○及加害人丙○○求償。
（三）本件被害人林秀珠死亡時三十七歲，其子黃秀雄十八歲，尚可受扶養二年，其
      女黃艷媛於被害人死亡時十六歲，尚可受扶養四年，以所得稅扶養親屬寬減額
      每年七萬二千元計算，其子黃世雄可請求之扶養費為十四萬零五百七十一元，
      其女黃艷媛可請求之扶養費為二十六萬八千六百三十四元，合計四十萬九千二
      百零五元。另被害人遽死，一雙兒女頓失親母，精神打擊甚大，故被害人得分
      別向被告請求精神慰撫金六十萬元，共計一百二十萬元，上開損害金額，尚未
      計入喪葬費即達一百六十萬九千二百零五元，原告請求其中一百二十萬元，應
      屬有據。
三、對被告抗辯之陳述：
    被告丙○○開車不慎造成被害人林秀珠死亡乙節，業經台灣高等法院台中分院八
    十九年度交上易字第九一八號刑事案件審理終結確定，被告丙○○就被害人死亡
    應負過失責任，已臻明確。
四、證據：提出交通事故證明書影本、理賠計算書影本、相驗屍體證明書影本、補償
    金收據暨代位求償同意書影本、戶籍謄本、繼承系統表、台北市殯葬管理處各項
    服務收費標準表各一件等為證。
乙、被告丙○○方面：
一、聲明：（一）請求駁回原告之訴。（二）訴訟費用由原告負擔。
二、陳述：
（一）林秀珠是從天橋上跳下自殺，墜落快車道上，被告丙○○誤以為是一包垃圾才
      會碾過，故被告丙○○並無過失責任可言。
（二）刑事案件審理時證人邱邵梅、范桂揮所言諸多不實，其稱被害人因為想下車方
      便才會下車走到路中間云云，但依一般常理而言，想下車方便應該會留在路旁
      或天橋邊，並不會走到馬路中間，因此，其證言內容不可採信。死者之子黃世
      雄亦未揮手叫被告停車，否則被告應會看到。
丙、被告戊○○方面：
    被告戊○○受合法通知，未於言詞辯論期日到場，亦未提出任何書狀作任何聲明
    或陳述。
丁、本院依職權調閱台灣苗栗地方法院檢察署八十七年度偵字第四八八六號、八十七
    年度相字第五０七號，台灣苗栗地方法院八十七年度交訴字第一０六號、台灣高
    等法院台中分院八十九年度交上易字第九一八號刑事案卷，及本院八十八年度交
    附民字第八十九年度重訴字第六一號民事案卷，並拍攝事故現場之天橋照片附卷
    ，及傳訊證人即福星葬儀社負責人羅時燕。
    理      由
一、被告戊○○經合法通知，未於言詞辯論期日到場，核無民事訴訟法第三百八十六
    條所列各款情形，爰依原告之聲請，由其一造辯論而為判決。
二、查被告丙○○於民國八十七年十月五日二十三時五十分許，駕駛其夫即被告戊○
    ○所有之車號ＬＮ─二八二七自用小客車，行經苗栗市○○路建功國小前，適逢
    林秀珠（女，五十年五月二十四日生）因不明原因倒臥於車道上，被告丙○○竟
    將之碾過並將林秀珠卡在汽車底盤之間，拖行四個街口至中正路與為公路口，始
    經路人告知而停車檢視，發現林秀珠業已死亡等事實，業據原告提出交通事故證
    明書影本、相驗屍體證明書影本各一件等為證，並經本院調取台灣苗栗地方法院
    檢察署八十七年度偵字第四八八六號、八十七年度相字第五０七號，台灣苗栗地
    方法院八十七年度交訴字第一０六號、台灣高等法院台中分院八十九年度交上易
    字第九一八號刑事案卷檢閱屬實，堪信為真實。
三、被告丙○○雖以：林秀珠是從天橋上跳下自殺，墜落快車道上，被告丙○○誤以
    為是一包垃圾才會碾過，故被告丙○○並無過失責任云云置辯，惟查：
（一）死者林秀珠於發生車禍前，係與其同居人吳旺欽、其朋友邱紹梅、其子黃世雄
      、黃世雄之女友廖憶芬共五人，先在邱紹梅之夫之公司內飲酒，嗣後又一同欲
      前往「百戰百勝」ＫＴＶ唱歌，此經同車之四人於警訊中一致供述明確。則在
      此種家人、朋友共聚一堂，尤其其子黃世雄亦帶女友同車前往之歡樂氣氛中，
      若謂林秀珠會因與其子黃世雄一時些許口角之細故，即不顧形象地在眾人面前
      自天橋上跳下自殺，實屬違背常情；縱認屬實，該天橋僅有相當於二層樓之高
      度，有本院依職權拍攝之照片一幀附卷可稽，縱令再加上選舉看板，亦不可能
      超過三層樓高，普通人自此種高度跳下，骨折受傷雖在所難免，但應不致當場
      死亡。
（二）次按汽車行駛時，駕駛人應注意車前狀況，並隨時採取必要之安全措施，道路
      交通安全規則第九十四條第三項定有明文。查被告丙○○於偵查中業已自承：
      「我從玉清街轉中正路要往火車站方向由南往北行駛，經建功國小前，當時下
      雨，我以為是一堆垃圾睡在路旁，我往前走就壓過去，我開車本來不是很快，
      我車子有減速，我以為垃圾，我車子壓到垃圾有不規則的起伏彈跳，我沒減速
      ，往前行駛也沒感覺有異狀，直到北苗派出所前，有一位不認識的路人告訴我
      說我車底下有人：：：」等語（相字卷第二十七頁以下），但查林秀珠身高一
      百五十六公分、胸寬二十九公分、胸厚二十公分，有臺灣苗栗地方法院檢察署
      驗斷書及相驗照片附於相字卷第三二頁以下可憑。其為一體格正常之成人，並
      非瘦小孩童，縱認林秀珠當時確自天橋跳下而墜落於車道上，然被告丙○○竟
      能將長達一百五十六公分之成人身體誤為「垃圾」而將之碾過，其未注意車前
      狀況而有過失甚明。而該天橋之高度應不致令人當場死亡，業如上述，依通常
      情形，林秀珠有四名親友同行，若非被告丙○○之碾壓並拖行四個街口，應能
      及時送醫救治，故被害人林秀珠之死因應係遭被告丙○○之碾壓及拖行四個街
      口所致，被告丙○○之過失與被害人林秀珠之死亡間有相當因果關係，被告丙
      ○○辯稱其無過失云云，要非可採。本院斟酌情形，認死者林秀珠縱令有自殺
      之行為，以致墜落於車道上，被告丙○○最少仍有百分之七十以上之過失。
四、按汽車交通事故發生，而肇事汽車非被保險汽車，受害人或其繼承人未能依強制
    汽車責任保險法規定向保險人請求給付保險金者，得在相當於該法規定之保險金
    額內，向特別補償基金請求補償，而特別補償基金依前述規定為補償者，視為加
    害人或汽車所有人損害賠償金額之一部分，強制汽車責任保險法第三十八條第一
    項、第三十九條第一項、第二項，分別定有明文。查本件被告戊○○所投保之強
    制汽車保險業已屆期，未依規定續保，林秀珠之繼承人黃世雄、黃艷媛二人由其
    法定代理人黃崑林（即林秀珠之前夫）依強制汽車保險法第三十八條第一項第二
    款之規定向原告請求補償，原告已補償其新台幣一百二十萬元等事實，亦據原告
    提出理賠計算書影本、補償金收據暨代位求償同意書影本、戶籍謄本、繼承系統
    表各一件等為證，並為到場之被告丙○○所不爭執，亦堪信為真正。故原告已補
    償之一百二十萬元，應視為損害賠償金額之一部分。
五、另查死者林秀珠之父林源泉、母林呂合、子黃世雄、女黃艷媛四人已向被告丙○
    ○提出損害賠償之附帶民事訴訟，分別請求被告丙○○給付一百九十萬一千七百
    八十七元、一百八十六萬九千五百三十六元、一百一十九萬六千六百三十二元、
    一百二十五萬六千六百二十九元，經本院刑事庭以八十八年度交附民字第五號裁
    定移送民事庭，現由本院民事庭另案以八十九年度重訴字第六一號審理中，尚未
    審結。惟「因故意或過失，不法侵害他人之權利者，負損害賠償責任。」「不法
    侵害他人致死者，對於支出殯葬費之人應負損害賠償責任。被害人對第三人負有
    法定扶養義務者，加害人對於該第三人亦應負損害賠償責任。」「不法侵害他人
    致死者，被害人之父、母、子、女及配偶雖非財產上之損害，亦得請求相當之賠
    償金額。」民法第一百八十四條第一項前段、第一百九十二條第一項、第二項、
    第一百九十四條，分別定有明文。茲先就殯葬費、撫養費、慰撫金等三部分分述
    如下：
（一）殯葬費部分：
      證人即福星葬儀社負責人羅時燕在庭證稱：死者林秀珠之冰存、停屍、拈香等
      事項是我們辦，林秀珠的同居人付了此部分費用計一萬六千九百元，其餘金紙
      錢二萬多元他尚未付給我，其餘的事項死者的娘家帶回基隆辦了，我有聽說是
      要用火葬，火葬之費用通常家庭約十五萬元就可以辦得不錯，但不含塔位，塔
      位另要五千元至十幾萬元不等（九十年三月二日、九十年三月十六日言詞辯論
      筆錄）。另查死者林秀珠之父林源泉於八十九年度重訴字第六一號一案中主張
      其為林秀珠支出殯葬費二十三萬八千三百元，並提出收據影本六紙為證。其中
      塔位十萬元，其餘費用十三萬八千三百元，而晚餐費一萬六千元非屬殯葬費用
      應予刪除，再加計林秀珠同居人吳旺欽支付之一萬六千九百元，合計二十三萬
      九千二百元，尚在證人羅時燕所述之一般範圍內。
（二）扶養費部分：
      查被害人林秀珠共對父林源泉、母林呂合、子黃世雄、女黃艷媛四人負有法定
      扶養義務。分述之：
    １、黃世雄為六十九年十二月九日生，自林秀珠死亡之八十七年十月五日起算，
        至八十九年十二月九日滿二十歲止，尚有二．一二年可受撫養，死者林秀珠
        所負撫養義務為二分之一（另一撫養義務人為其父黃崑林）。以被害人林秀
        珠死亡時之八十七年度綜合所得稅扶養親屬寬減額每人每年七萬二千元計算
        扶養費，依年別單利百分之五複式霍夫曼係數表計算法扣除中間利息後為七
        萬四千二百一十三元〔（0000000＋0.12×909091）÷0000000×72000÷2＝
        74213，元以下四捨五入，以下同〕。
    ２、黃艷媛為七十一年十月七日生，自林秀珠死亡之八十七年十月五日起算，至
        九十一年十月七日滿二十歲止，尚有三．九五年可受撫養，死者林秀珠所負
        撫養義務為二分之一（同上所述），以被害人八十七年度綜合所得稅扶養親
        屬寬減額每人每年七萬二千元計算，依年別單利百分之五複式霍夫曼係數表
        計算法扣除中間利息後為十三萬二千七百五十二元〔（0000000   ＋0.95×
        869565）÷0000000×72000÷2＝132752〕。
    ３、林源泉、林呂合得受林秀珠撫養之部分，因自兩造所提之戶籍謄本尚無從查
        知林秀珠之兄弟姊妹共有幾人，林秀珠對父母所負撫養義務為幾分之幾，故
        在本件暫不予以計算。
（三）非財產上損害賠償即慰撫金部分：
      查林源泉、林呂合、黃世雄、黃艷媛四人於八十九年度重訴字第六一號一案中
      分別請求被告丙○○賠償非財產上損害各一百萬元，其是否相當，雖應另於該
      案中另依渠等身分、地位、經濟能力及所感受之精神上痛苦等一切情狀斟酌之
      ，惟如僅以每人得請求三十二萬元計算，四人合計即達一百二十八萬元。
六、上述殯葬費、撫養費、慰撫金暫不列入林源泉、林呂合得受撫養之部分，慰撫金
    亦暫僅以每人得請求三十二萬元計算，共計已達一百七十二萬六千一百六十五元
    ，如以被害人林秀珠與有百分之三十之過失而減輕被告丙○○百分之三十之賠償
    責任，仍達一百二十萬八千三百一十六元，超過原告業已補償之一百二十萬元。
    故原告依強制汽車責任保險法第三十九條第二項之規定向被告丙○○求償一百二
    十萬元暨自支付命令送達後翌日即八十八年六月十五日起至清償日止按法定利率
    年息百分之五計算之利息，自屬有據，應予准許。
七、惟查另一被告戊○○雖為汽車所有人，但非肇事行為人，其雖將車輛借予被告丙
    ○○使用，然丙○○有合格之駕照，業經本院當庭查驗屬實，難認被告戊○○於
    本件車禍之發生，有何過失可言。而強制汽車責任保險法只是為保護汽車交通事
    故受害人所受損害，於保險金額範圍內確實得以求償，其本質仍不失為「責任保
    險」，即以加害人或汽車所有人依侵權行為法規定負有損害賠償之責任為要件，
    並無提高加害人或汽車所有人為無過失賠償責任之意旨，此觀同法第三十九條第
    一項規定，特別補償基金依前條規定為補償者，視為加害人或汽車所有人損害賠
    償金額之一部分及該法施行細則第九條規定，上開情形，應依該非被保險汽車肇
    事責任比例計算求償額，益徵明確，可見加害人或汽車所有人依該法第三十九條
    第二項規定所負之責任，為其依侵權行為法應負之損害賠償責任，並無使其負無
    過失責任之意，故特別補償基金依該規定求償時，仍以加害人或汽車所有人有故
    意或過失為要件。被告戊○○於本件車禍之發生既無過失，原告請求其與被告丙
    ○○連帶負損害賠償責任，即乏所據，應予駁回。
八、結論：本件原告之訴，為一部有理由，一部無理由，依民事訴訟法第三百八十五
    條第一項前段，第七十九條但書，判決如主文。
中      華      民      國    九十      年      三      月     三十     日
                                  臺灣苗栗地方法院民事庭
                                      法      官  林念祖
右為正本，係照原本作成。
如對本判決上訴，須於送達後二十日內向本院提出上訴狀，並敘明上訴理由（須按對
造當事人人數提出繕本，並按上訴金額之百分之一．五繳納上訴費用，另附送達郵資
三十四元郵票十份）
                                      法院書記官  尤旗樟
中      華      民      國    九十    年      四      月      十      日


司法院資訊處製作；財團法人民間司法改革基金會備份。
